臺灣板橋地方法院民事判決　　　　　　　100年度訴字第131號
原　　　告　陳心怡
訴訟代理人　蔡宜真律師
被　　　告　吳水信
　　　　　　吳劉芙蓉
上列當事人間請求清償借款等事件，本院於中華民國100 年3 月
22日言詞辯論終結，判決如下：
    主      文
被告吳水信應給付原告新臺幣貳佰萬元及自民國九十九年十月五
日起至清償日止，按年息百分之五計算之利息。
原告其餘之訴駁回。
訴訟費用由被告吳水信負擔二分之一，餘由原告負擔。
本判決第一項於原告以新臺幣陸拾柒萬元供擔保後，得假執行
。
原告其餘假執行之聲請駁回。
    事實及理由
一、原告主張：被告吳水信、吳劉芙蓉前向原告之母吳麗玉（即
    被告吳水信之妹）借款新臺幣（下同）500 萬元，嗣吳麗玉
    於民國97年7 月6 日死亡，原告繼承此筆債權後，經向被告
    2 人請求返還上開債務，僅返還100 萬元及發票人為信鴻營
    造股份有限公司（下稱信鴻公司，負責人為被告吳水信）、
    面額各為100 萬元支票4 紙（下稱系爭支票），惟期屆經原
    告提示後，其中3 紙未獲兌現，且經查信鴻公司已為拒絕往
    來戶（另1 紙支票亦因信鴻公司已經拒絕往來，而未提示）
    ，顯見被告2 人係意圖詐欺，而故意開立無法兌現之支票給
    原告以求脫免債務。又被告2 人所開立之支票既不獲兌現，
    依民法第320 條規定，原消費借貸關係而生之債務尚未清償
    之400 萬元並未消減。另被告2 人共同向吳麗玉借款，依民
    法第271 條規定應平均分擔此筆借款債務，原告於99年8 月
    4 日再度發函予被告2 人，限期請求償還，詎料迄今，被告
    2 人均未清償，原告爰依民法第487 條規定，請求被告清償
    等語。並為聲明：被告應給付原告400 萬元及自支付命令送
    達翌日起至清償日止，按年息百分之5 計算之利息；並願供
    擔保請准宣告假執行。
二、被告則抗辯：被告並未向吳麗玉借款，更遑論書寫借款執據
    ；有關原告與信鴻公司間之金錢往來，被告僅知悉，並無任
    何保證或擔保意思表示等語。被告吳劉芙蓉另抗辯：伊未於
    系爭支票背書，原告所提出之借款執據影本有假造之嫌，因
    婆婆過世後有遺產，吳陳毓蘭於99年3 月至4 月間拿了1 張
    10多萬元支票及少許金飾要伊簽收，是否有心人利用這簽收
    過的單據造假，請鈞院查明等語置辯。並為答辯聲明：原告
    之訴駁回。
三、本件吳麗玉於97年7 月6 日死亡後，關於本件爭執之借款債
    權500 萬元由原告繼承，嗣上開借款有清償100 萬元，並由
    被告交付系爭支票予原告，而系爭支票屆期經原告提示，其
    中3 紙未獲兌現，信鴻公司已為拒絕往來戶，另一紙則因信
    鴻公司已經拒絕往來而未提示等情，為兩造所不爭執，並有
    系爭支票影本4 紙、戶籍謄本、繼承系統表及原告與其弟簽
    立之共有遺產分配協議書各1 件在卷可稽，自堪認此部分之
    事實為真實。
四、原告主張本件500 萬元借款係由被告2 人共同向其母吳麗玉
    所借，其等應平均分擔此筆借款債務未清償之400 萬元等語
    ，則為被告所否認，並以前開情詞置辯。經查：
  (一)被告吳水信於本院言詞辯論時雖陳稱：伊有在吳麗玉生前向
    其過500 萬元，但係以信鴻公司名義借的，伊是信鴻公司的
    負責人云云。惟經本院訊問「為何是以信鴻公司名義向吳麗
    玉借款？」時，被告吳水信則答稱：「當時我就問他（即吳
    麗玉）現在手頭上有沒有錢，要500 萬元，他說要做什麼，
    我說我想買一批比較大宗的鋼筋，然後他就借我。因為我是
    公司負責人，所以我認為這是借給公司的。」等語（以上見
    本院卷第23頁反面），可知被告吳水信於向吳麗玉借款時，
    僅表示其需款之目的在購買信鴻公司所需之鋼筋，而並未表
    明其係以信鴻公司負責人之身分代該公司向吳麗玉借款，且
    吳麗玉之所以願意借款，應係基於其與被告吳水信兄妹之情
    甚明，而被告吳水信並未提出任何足以證明本件借款者為信
    鴻公司之證據以實其說，是其所辯本件借款之債務人為信鴻
    公司，並非可採。
  (二)原告雖主張被告吳劉芙蓉有與其夫即被告吳水信共同向吳麗
    玉借款500 萬元，並提出聲證2 之「借款執據」為證（見本
    院99年度司促字第37126 號卷第4 頁），且聲請通知證人張
    吳彩雲、吳陳毓蘭到庭作證。然查，證人張吳彩雲證稱：「
    原  告是我妹妹吳麗玉的女兒，吳水信是我大哥，吳劉芙蓉
    是我大嫂。（提示聲證二予證人並告以要旨，問：有無見過
    這份資料？）我有見過。右邊『吳水信與吳劉芙蓉向吳麗玉
    借五百萬元正如吳麗玉貳女兒要錢不能說不還請大嫂簽字』
    這段文字是我寫的，吳劉芙蓉的簽名是誰簽的我不知道。『
    吳麗玉拜託二姐處理』這段文字不是我寫的，應該是我妹妹
    吳麗玉在生前所寫的。接下來『已98年6 月還壹佰萬12月』
    的文字是我寫的，『壹佰萬一張99年壹佰萬100 年壹佰萬支
    票陳心怡寄陳敏蘭放』這句話也是我寫的，其中『陳敏蘭』
    部分是誤載，應該是『陳毓蘭』。接下來「彩雲98年4 月」
    也是我寫的。（問：你在何時何地點寫聲證2 這些書面？）
    寫這些是我在妹妹吳麗玉生病時委託我寫的。是在慈濟醫院
    寫的。（問：吳麗玉為何委託你寫這些文字？我妹妹吳麗玉
    跟我講，我大嫂吳劉芙蓉曾經打電話跟他說要借600 萬元，
    吳麗玉說他要去參加法會，沒有時間去匯款，吳劉芙蓉他就
    電話中說怕來不及，就請吳麗玉先去匯款，然後她再叫我四
    弟媳婦陳毓蘭開車載吳麗玉去法會，這樣就來得及。後來我
    妹妹吳麗玉說他想要錢回來，大哥大嫂有匯還他100 萬元，
    剩下500 萬元還沒有還。在吳麗玉病重時，他就拜託我要出
    面代他女兒向大哥大嫂要錢，我出面後他們又先後還了100
    萬元，目前剩下400 萬元沒有還。我在醫院受到吳麗玉委託
    寫這個文字時，當時還有500 萬元還沒有還。…（問：你寫
    完前面那段之後，你有拿給大嫂簽字嗎？）我不記得。」等
    語，證人吳陳毓蘭證稱：「原告的媽媽吳麗玉是我先生吳日
    聖的三姐，吳水信是我大伯，吳劉芙蓉是我大嫂。（問：原
    告的媽媽吳麗玉與被告之間有無債權債務關係，你是否清楚
    ？）我只知道我大嫂吳劉芙蓉有一次叫我載吳麗玉去銀行，
    然後再載他去作法會，時間我不記得了，是在吳麗玉過世好
    幾年。（問：你大嫂吳劉芙蓉如何跟你講？）他用電話跟我
    講，叫我載吳麗玉去銀行再去法會。沒有說載他去銀行的目
    的。（問：吳麗玉生前有借錢給吳水信及吳劉芙蓉，你是否
    知道？）我載吳麗玉的時候，吳麗玉有跟我講是大嫂要跟他
    借錢，沒有說借多少錢。（提示聲證2 予證人吳陳並告以要
    旨，，問：這份文件是否有看過？）我沒有看過，是原告提
    起本件訴訟時才知道有這份文件。」等語（以上見本院卷第
    32、33頁）。可見由上開證人之證詞，僅能得知吳麗玉於生
    前曾委託證人張吳彩雲書寫聲證2 之「借款執據」，但證人
    張吳彩雲對被告吳劉芙蓉有無於上開「借款執據」簽名已不
    復記憶，證人吳陳毓蘭於本件訴訟前則未曾見過上開「借款
    執據」，且證人張吳彩雲、吳陳毓蘭均係自吳麗玉之告知始
    知悉被告吳水信、吳劉芙蓉有向吳麗玉借款之事而已，尚難
    以其等證言及聲證2 之「借款執據」證明被告吳劉芙蓉確有
    與被告吳水信共同向吳麗玉借款之事實；至被告吳劉芙蓉曾
    委託證人吳陳毓蘭載吳麗玉去銀行領錢固屬事實，惟亦難以
    被告吳劉芙蓉有此一行為即認定本件借款為被告吳劉芙蓉與
    被告吳水信共同向吳麗玉所借貸。況且，被告吳水信確實有
    委託被告吳劉芙蓉找人載吳麗玉到銀行領錢之情，亦經被告
    吳水信供明在卷（見本院卷第34頁反面），且原告亦自承：
    「當時吳水信向吳麗玉借錢，是因為他們是兄妹關係，所以
    才借給他」等語（見本院卷第24頁），是被告吳劉芙蓉並非
    本件借款之債務人，應屬無疑。又聲證2 之「借款執據」內
    「吳劉芙蓉」之簽名，被告吳劉芙蓉雖不否認為其所簽署（
    見本院卷第34頁正面），然抗辯：伊僅在婆婆過世後，吳陳
    毓蘭於99年3 月至4 月間拿了1 張10多萬元支票及少許金飾
    要伊簽收等語，且證人張吳彩雲、吳陳毓蘭亦均無法證明被
    告吳劉芙蓉有在上開「借款執據」簽名表示同意其與被告吳
    水信共同向吳麗玉借款，亦詳述於前。再者，縱認被告吳劉
    芙蓉於上開「借款執據」簽名時，已有右邊「吳水信與吳劉
    芙蓉向吳麗玉借五百萬元正如吳麗玉貳女兒要錢不能說不還
    請大嫂簽字」之文字，然其或係基於因其夫有向吳麗玉借款
    及其確曾委託證人吳陳毓蘭載吳麗玉去銀行領錢之緣故，亦
    有其可能，要尚僅憑此點而推翻本件借款是被告吳水信一人
    所為之事實，故原告此部分主張不能採取。
五、綜上所述，原告本於消費借貸之法律關係，請求被告2 人平
    均給付400 萬元，其中請求被告吳水信給付200 萬元部分，
    於法有據，請求被告吳劉芙蓉給付200 萬元部分，則非正當
    。從而，原告請求被告吳水信給付200 萬元及自支付命令送
    達翌日即99年10月5 日起至清償日止，按年息百分之5 計算
    之利息，為有理由，應予准許；其對被告吳劉芙蓉之請求部
    分，則為無理由，應予駁回。
六、原告陳明願供擔保，請准宣告假執行，經核其勝訴部分於法
    尚無不合，爰酌定相當之擔保金額准許之。至原告敗訴部分
    ，其假執行之聲請已失所附麗，應併予駁回。
七、結論：本件原告之訴為一部有理由，一部無理由，依民事訴
    訟法第79條、第390 條第2 項，判決如主文。
中    華    民    國    100   年    4     月    8     日
                  民事第一庭    法  官  高文淵
上列正本係照原本作成
如對本判決上訴，須於判決送達後20日內向本院提出上訴狀
中    華    民    國    100   年    4     月    8     日
                                書記官  黃瀅螢